【裁判字號】    97,再易,3
【裁判日期】    970521
【裁判案由】    再審之訴
【裁判全文】
臺灣高雄地方法院民事判決               97年度再易字第3號
再審原  告  乙○○
再審被  告  國有財產局
法定代理人  甲○○
上列當事人間返還不當得利事件，再審原告對於民國96年6 月22
日本院96年度簡上字第133 號確定判決及97年2 月12日本院97年
度審再易字第4 號確定判決提起再審之訴，本院判決如下：
    主  文
再審之訴駁回。
再審訴訟費用由再審原告負擔。
    理  由
一、再審原告起訴主張：再審原告前因再審被告超收14平方公尺
    土地（下稱系爭土地）之租金，訴請其返還不當得利，經本
    院民國96年度簡上字第133 號（下稱系爭確定判決）判決再
    審原告敗訴確定，惟再審被告於該案審理中承認兩造就系爭
    土地並未簽訂租賃契約，亦未交再審原告使用，系爭確定判
    決竟憑空捏造雙方就系爭土地訂有租賃契約，且再審原告於
    其上方搭建遮雨棚之證據，而依民法第421 條判決再審原告
    敗訴，顯有民事訴訟法第496 條第1 項第1 款適用法規顯有
    錯誤及同條項第9 款為判決基礎之證物係偽造之情，再審原
    告因而依法提起再審之訴，由本院以97年度審再易字第4 號
    判決（下稱系爭再審判決）受理，詎系爭再審判決竟以再審
    原告提起再審之訴已逾30日之不變期間為由，判決駁回再審
    之訴確定，惟依民事訴訟法第500 條後段之規定，系爭確定
    判決既屬不得上訴三審之終局判決，應不受提起再審之30日
    不變期間之限制，而應適用5 年期間之規定，再審原告提起
    前開再審之訴，既未逾5 年期間，系爭再審判決以上開事由
    駁回再審原告之訴，亦屬適用法規顯有錯誤，為此，更行提
    起再審之訴等情，並聲明：再審被告應給付再審原告新台幣
    65,000元等情。
二、再審被告則以：再審原告未敘明系爭確定判決有何違背法令
    之處，且其主張之再審事由，業經系爭再審判決以無再審理
    由判決駁回，自不得以同一事由更行提起再審之訴等語置辯
    ，並聲明：再審原告之訴駁回。
三、按再審之訴，應於30日之不變期間內提起，此期間自判決確
    定時起算，判決於送達前確定者，自送達時起算；其再審之
    理由發生或知悉在後者，均自知悉時起算，但自判決確定後
    已逾5 年者，不得提起；再審之訴不合法者，法院應以裁定
    駁回之，民事訴訟法第500 條第1 項、第2 項、第502 條第
    1 項分別定有明文。又以民事訴訟法第496 條第1 項第1 款
    適用法規顯有錯誤之情形提起再審之訴，應認此項理由於裁
    判送達當事人時即可知悉，故計算是否逾30日之再審不變期
    間，應自裁判確定時起算，無同法第500 第2 項再審理由知
    悉在後之適用（最高法院70年台再字第212 號判例意旨參照
    ）。經查，系爭確定判決於96年6 月22日宣判，並於同年7
    月2 日送達再審原告乙節，有送達證書附於該卷可稽（見系
    爭確定判決案卷第42頁），並經本院依職權調取該案全卷查
    明屬實，堪予認定。而該案屬不得上訴第三審之案件，依上
    開條文規定，於送達再審原告之時即告確定，而按再審原告
    既以系爭確定判決適用法規顯有錯誤為由，提起本件再審之
    訴，則揆諸前揭說明，自應以系爭確定判決送達再審原告之
    時，起算再審之30日不變期間，再審原告主張本件再審期間
    應適用5 年期間規定云云，於法無據。準此，再審原告延至
    97年2 月21日始以系爭確定判決適用法規顯有錯誤為由，提
    起本件再審之訴，已逾30日之不變期間，於法不合，應予駁
    回。又再審原告提起本件再審之訴，既不合法，則其主張系
    爭確定判決有民事訴訟法第496 條第1 項第9 款為判決基礎
    之證物係偽造乙節，本院無庸再為有無理由之判斷，附此敘
    明。
四、次按再審之訴顯無再審理由者，得不經言詞辯論，以判決駁
    回之，民事訴訟法第502 條第2 項亦有明文。查再審原告於
    97年1 月2 日提起系爭再審判決之訴乙節，經本院依職權調
    閱該案卷審核屬實，同堪認定。而按對於系爭確定判決提起
    再審，應以該判決送達再審原告之時即96年7 月2 日，起算
    再審之30日不變期間等情，業如前述，則再審原告遲至97年
    1 月2 日始提起系爭再審判決之訴，自逾30日不變期間，系
    爭再審判決以此為由，駁回再審原告之訴，依法並無違誤，
    再審原告主張系爭再審判決適用法規顯有錯誤云云，顯無理
    由，爰不經言詞辯論，逕以判決駁回之。又再審之訴，實質
    上為前訴訟程序之再開或續行（最高法院68年台上字第764
    號判例意旨參照），而同一事件不得重複起訴，乃民事訴訟
    法之基本原則，是當事人對於單一確定判決，自不得同時或
    先後提起二個再審之訴。準此，本件再審原告同時對於系爭
    確定判決及系爭再審判決提起再審之訴，等同對於系爭確定
    判決提起二個再審之訴，則對於後提起之再審之訴，揆諸前
    揭說明，亦有不合法之情形，併予敘明。
五、據上論結，本件再審原告對於系爭確定判決提起再審之訴部
    分，並不合法；對於系爭再審判決提起再審之訴部分，則顯
    無理由，爰依民事訴訟法第502 條第2 項、第78條，判決如
    主文。
中    華    民    國    97    年    5     月    21    日
                  民事第六庭審判長法  官  李昭彥
                                  法  官  陳銘珠
                                  法  官  毛妍懿
以上正本係照原本作成。
本判決不得上訴。
中    華    民    國    97    年    5     月    21    日
                                  書記官  張家瑜


司法院資訊處製作；財團法人民間司法改革基金會備份。
